臺灣高等法院刑事裁定
110年度毒抗字第1501號
抗  告  人
即  被  告  李麗淑



上列抗告人即被告因違反毒品危害防制條例案件，不服臺灣新北
地方法院110年度毒聲字第2009號，中華民國110年9月27日裁定
（聲請案號：臺灣新北地方檢察署110年度聲觀字第1729號、110
年度毒偵字第2769號），提起抗告，本院裁定如下：
    主  文
抗告駁回。                                             
    理  由
一、原裁定意旨略以：抗告人即被告（下稱被告）李麗淑於民國
    110年3月17日中午，在新北市○○區○○街00巷00號4樓居所內
    ，施用第二級毒品甲基安非他命（下稱甲基安非他命）1次
    ，業據其於警詢及偵訊時坦承不諱(見110年度毒偵字第2769
    號卷【下稱毒偵卷】第6頁、第97頁反面)，且被告為警所採
    集之尿液，經送請臺灣檢驗科技股份有限公司以酵素免疫分
    析法初步檢驗、氣相層析質譜儀法確認檢驗之結果，呈安非
    他命及甲基安非他命陽性反應，有新北市政府警察局受採集
    尿液檢體人姓名及檢體編號對照表（檢體編號：C0000000）
    及上開公司出具之濫用藥物檢驗報告（報告日期：2021/04/
    07）各1紙(見毒偵卷第38、100頁)附卷可稽，並有扣案甲基
    安非他命11包、玻璃球吸食器1個等物扣案可資佐證，足認
    被告確有施用甲基安非他命之行為。又被告前於103年間因
    施用毒品案件，經觀察、勒戒後，於同年10月9日因無繼續
    施用傾向出所，此後即未曾再受觀察、勒戒或強制戒治之執
    行等情，有本院被告前案紀錄表及矯正簡表各1份在卷可稽
    。是被告本案所為距其最近1次因施用毒品經觀察、勒戒或
    強制戒治執行完畢之日即103年10月9日，已逾3年，應再令
    觀察、勒戒。再者，被告曾因施用第二級毒品等案件，先後
    經原審法院以105年度簡字第1255號、107年度簡字第4767號
    判決處以罪刑確定，又因賭博案件經原審法院以110年度簡
    字第2738號判決處有期徒刑3月，另因非法持有第一級毒品
    、轉讓禁藥等案件經臺灣新北地方檢察署（下稱新北地檢署
    ）檢察官以110年度偵字第16420號提起公訴，顯見其遵守法
    紀之觀念薄弱，自不宜執行戒癮治療。從而，檢察官聲請將
    被告送觀察、勒戒，於法有據，爰依毒品危害防制條例第20
    條第3項、第1項、觀察勒戒處分執行條例第3條第1項，裁定
    應送勒戒處所觀察、勒戒，其期間不得逾2月等語。
二、抗告意旨略以：
　㈠被告於110年3月21日於新北市○○區○○街00巷00號4樓租屋處遭
    警持搜索票搜索，當場扣得海洛因14包，甲基安非他命11包
    等物證，並非被告所有，檢警卻從不給予被告辯解，竟認定
    是被告非法持有。
　㈡被告於本案從未獲知出庭應訊，就接獲此裁定，為何他人有
    機會接受戒癮治療，被告卻應受執行觀察、勒戒之處分。
　㈢被告至今安份守己，勤於工作，雖期間曾更換不同之工作，
    但卻是被告打從心底想悔改，不被兒子看輕，爰請求撤銷原
    裁定，更為戒癮治療之處分，以啟自新云云。
三、犯毒品危害防制條例第10條之罪者，檢察官應聲請法院裁定
    ，令被告入勒戒處所觀察、勒戒，其期間不得逾2月。依前
    項規定為觀察、勒戒或強制戒治執行完畢釋放後，3年後再
    犯第10條之罪者，適用前2項之規定，毒品危害防制條例第2
    0條第1項、第3項定有明文。又該條第3項之立法理由認施用
    毒品者具「病患性犯人」之特質，並參諸世界各國之醫療經
    驗及醫學界之共識，咸認施用毒品成癮者，其心癮甚難戒除
    ，如觀察、勒戒或強制戒治執行完畢釋放後，3年後始再有
    施用第一級、第二級毒品之行為者，足見其有戒除毒癮之可
    能，宜再採以觀察、勒戒方式戒除其身癮及以強制戒治方式
    戒除其心癮之措施，為能放寬觀察、勒戒或強制戒治制度之
    適用時機，以協助施用者戒除毒癮。是經觀察、勒戒或強制
    戒治執行完畢釋放後，「3年後再犯」者，前所實施之觀察
    、勒戒或強制戒治，已足以遮斷其施用毒品之毒癮，為期自
    新及協助其斷除毒癮，仍適用「初犯」規定，先經檢察官聲
    請觀察、勒戒，不因其間是否因另犯該罪，經起訴、判刑或
    執行而受影響（最高法院109年度台上字第3826號判決要旨
    參照）。
四、本院查：
　㈠關於被告有於上開時、地，施用甲基安非他命1次之事實，業
    據被告於警詢及偵查中坦承不諱（見毒偵卷第6、97頁），
    且其尿液經送臺灣檢驗科技股份有限公司以酵素免疫分析法
    初步檢驗，再以氣相層析質譜儀法確認檢驗，檢驗結果呈安
    非他命、甲基安非他命陽性反應等節，有該公司出具之濫用
    藥物檢驗報告（報告日期：110年4月7日）、尿液採驗同意
    書、新北市政府警察局受採集尿液檢體人姓名及檢體編號對
    照表（檢體編號：C0000000）各1份在卷可憑（見毒偵卷第3
    7、38、100頁）。參以其為警查獲時所扣得之白色透明結晶
    11包，經送臺灣尖端先進生技醫藥股份有限公司以氣相層析
    質譜儀檢驗結果，確實檢出甲基安非他命成分無訛，有該公
    司於110年5月7日所出具之毒品證物鑑定分析報告1份在卷可
    稽（見毒偵卷第113頁），是被告於上揭時、地確實有施用
    甲基安非他命1次之行為，足堪認定。又被告前因施用毒品
    案件，經原審法院以103年度毒聲字第550號裁定送觀察、勒
    戒後，認無繼續施用毒品之傾向，於103年10月9日執行完畢
    釋放出所，由新北地檢署檢察官以103年度毒偵字第3788號
    為不起訴處分確定；其間雖曾因施用毒品案件，經法院判處
    罪刑確定及執行完畢之紀錄，但迄今均無受觀察、勒戒或強
    制戒治之情，有本院被告前案紀錄表附卷可稽。是被告本案
    所為施用第二級毒品1次之犯行，距其最近一次觀察、勒戒
    執行完畢釋放即103年10月9日，已逾3年，核屬毒品危害防
    制條例第20條第3項所規定之「3年後再犯」。從而，原審同
    此見解，依據檢察官之聲請，裁定令被告入勒戒處所觀察、
    勒戒，於法自無不合。
　㈡被告雖執前詞提起本件抗告。惟現行毒品危害防制條例第24
    條第1項，採行「觀察勒戒」與「緩起訴之戒癮治療」並行
    之雙軌模式。上開立法政策既係以併行之雙軌模式，應認有
    賦與檢察官依裁量行使之職權，亦即戒癮治療係檢察官就符
    合緩起訴處分之被告，依行政院所頒之認定標準，選擇實施
    對象、內容、方式與執行之醫療機構，於緩起訴處分時，為
    附命完成戒癮治療之處分，故是否給予行為人為附命完成戒
    癮治療之緩起訴處分，屬立法者賦予檢察官之職權。又毒品
    危害防制條例規定之觀察、勒戒處分係屬強行規定，倘有施
    用毒品之行為，除檢察官審酌個案情形，依毒品危害防制條
    例第24條第1項為附完成戒癮治療之緩起訴處分，而可排除
    適用外，凡經檢察官聲請，法院僅得依法裁定准駁令入勒戒
    處所觀察、勒戒，尚無自由斟酌以其他方式替代之權。況且
    毒品危害防制條例第20條第1項、第3項之觀察、勒戒規定，
    係針對施用毒品者所設預防、矯正之保安處分，目的在斷絕
    施用毒品之身癮及心癮，屬強制規定，為刑罰之補充制度，
    兼具刑罰不可替代之教化治療作用，尚無因施用毒品者之主
    觀上個人或家庭因素而免予執行之理。檢察官係經審酌被告
    前於105年及107年間，均曾因施用毒品案件經法院判處罪刑
    之紀錄，依卷內資料綜合判斷，顯見被告戒除毒癮之決心薄
    弱，實有以機構內處遇程序施以觀察、勒戒或強制戒治，同
    時斷絕被告任意取得毒品途徑之必要，而聲請法院裁定觀察
    、勒戒，核屬其職權之行使，其裁量並無違法或不當，被告
    所執個人家庭、工作事由及有戒癮治療意願之主張，非免除
    觀察、勒戒之適法事由。抗告意旨另主張扣案之海洛因14包
    、甲基安非他命11包並非被告所有云云，然被告確有施用甲
    基安非他命之事實，已堪認定，其是否另涉有非法持有毒品
    之犯行，與其是否應受觀察、勒戒無關，此部分之辯解，尚
    難採酌。
　㈢抗告意旨復主張：檢察官及原審均未給予被告任何陳述意見
    之機會，即聲請並裁定被告應執行觀察、勒戒乙節。惟觀諸
    現行毒品危害防制條例，並無課以檢察官於聲請觀察、勒戒
    前，應訊問被告是否同意觀察、勒戒之規定，亦未明定法院
    須經開庭審理程序，始得為觀察、勒戒之裁定，此與刑事訴
    訟法規定羈押、審判程序需先行訊問被告之法定程序原則有
    別，此為立法者依據所涉被告與公益等權益輕重，為各項權
    衡之立法裁量結果。從而，檢察官於偵查中縱未就應聲請觀
    察、勒戒或給予緩起訴處分之相關裁量要件予以訊問，或原
    審法院未傳訊被告到庭陳述意見，逕依卷附訴訟資料審理後
    ，裁定被告應送勒戒處所觀察、勒戒，並無違反正當法律程
    序或違反比例原則裁量違法，難謂有被告所指違反程序或侵
    害其聽審權之情，是上開抗告意旨所辯，核屬無據，併此敘
    明。
五、綜上所述，原審以被告確有施用甲基安非他命1次之犯行，
    裁定令被告入勒戒處所觀察、勒戒，核其認事用法，並無違
    法或不當。抗告意旨猶執前詞提起抗告，為無理由，應予駁
    回。　
據上論斷，應依刑事訴訟法第412條，裁定如主文。　
中　　華　　民　　國　　110 　年　　11　　月　　3 　　日
                  刑事第二十一庭審判長法　官　林怡秀
                              　　    法　官　蔡羽玄
                              　      法　官　胡宜如
以上正本證明與原本無異。
不得再抗告。
                                      書記官　黃芝凌
中　　華　　民　　國　　110 　年　　11　　月　　3 　　日